臺灣臺北地方法院民事判決　　　　　　　　　　　　　九十二年度海商字第一九號
　　原　　　告　德匯貿易有限公司（CAPITAL WORLD TRADING LIMITED）
　　　　　　　　　　　　　　H.
　　法定代理人　甲○○○○○○.
　　原　　　告　金匯亞洲有限公司（GOLDEN WORLD ASIA LIMITED）
　　法定代理人　甲○○○○○○.
　　共　　　同
　　訴訟代理人　李振生律師
　　被　　　告　華泓國際運輸有限公司
　　法定代理人　丙○○
　　被　　　告　華岡船務代理有限公司
　　法定代理人　乙○○
　　共　　　同
　　訴訟代理人　林昇格律師
　　複　代理人　李志峰律師
　　　　　　　　高宏文律師
　　　　　　　　林淑娟律師
右當事人間請求損害賠償事件，本院於民國九十三年七月十三日言詞辯論終結，判決
如下：
    主      文
原告之訴及假執行之聲請均駁回。
訴訟費用由原告負擔。
    事實及理由
一、原告方面：原告德匯貿易有限公司（下稱德匯公司）及金匯亞洲有限公司（下稱
    金匯公司）分別於民國九十一年五月二十日及同年月二十七日各委託被告華泓國
    際運輸有限公司（下稱華泓公司）及被告華岡船務代理有限公司（下稱被告華岡
    公司）自上海運送布匹（下稱系爭貨物）至印度孟買，惟系爭貨物被告均未依約
    運至目的港而錯運至印度Ｍｕｌｕｎｄ，原告雖請求被告華泓公司及華岡公司應
    將系爭貨物依約運至目的港，然被告均置之不理，嗣經原告以給付遲延為由解除
    系爭運送契約；故就系爭貨物之遲延給付原告自得基於運送及承攬運送契約請求
    被告華泓公司及華岡公司負債務不履行損害賠償責任。又原告就系爭貨物運送持
    有Ｗａｇｏｎ　ＭａｒｉｔｉｍｅＳ‧Ａ（下稱Ｗａｇｏｎ公司）所簽發之提單
    ，故Ｗａｇｏｎ公司為系爭貨物之實際運送人且與原告間亦存有運送契約，則就
    原告因系爭貨物運送所受損害，Ｗａｇｏｎ公司亦須對原告負民法及海商法上之
    損害賠償責任。此外，縱認被告華泓公司及華岡公司僅係Ｗａｇｏｎ公司之在台
    代理人，然Ｗａｇｏｎ公司既為未經我國認許之外國法人且就系爭貨物之提單簽
    發及運費收取均由被告華泓公司及華岡公司對原告為之，則被告華泓公司及華岡
    公司仍須依民法總則施行法第十五條之規定與Ｗａｇｏｎ公司就原告因系爭貨物
    運送所受損害負連帶之責。經查，原告德匯公司委託被告華泓公司運送之貨物價
    值美金一萬七千一百六十四元並支付運費新台幣三萬四千零五元，而原告金匯公
    司委託被告華岡公司運送之貨物價值美金二萬零九百二十六元並支付運費新台幣
    三萬四千零五十一元，故就上開貨物價值及運費均屬原告之損失而得請求被告等
    負連帶賠償之責等語。並聲明：１、被告華泓公司及Ｗａｇｏｎ公司應連帶給付
    原告德匯公司美金一萬七千一百六十四元及新台幣三萬四千零五元，並自起訴狀
    繕本送達翌日起至清償日止按年息百分之五計算之利息；２、被告華岡公司及Ｗ
    ａｇｏｎ公司應連帶給付原告金匯公司美金二萬零九百二十六元及新台幣三萬四
    千零五十一元，並自起訴狀繕本送達翌日起至清償日止按年息百分之五計算之利
    息；３、前二項聲明若被告中一人已為給付，於其給付範圍內，其餘被告亦同免
    給付義務；４、請准供擔保宣告假執行。
二、被告方面：系爭貨物提單上所載之提單簽發人係Ｗａｇｏｎ公司而非被告華泓公
    司及華岡公司，則被告華泓公司及華岡公司自非系爭貨物之運送人而與原告間無
    運送或承攬運送關係。又原告於起訴後主張依民法總則施行法第十五條之規定為
    訴之追加，此顯非基於同一基礎事實且有礙被告防禦而自不得為之。此外，被告
    華泓公司及華岡公司未以Ｗａｇｏｎ公司之名義與原告為任何法律行為，故原告
    主張被告華泓公司及華岡公司須依民法總則施行法第十五條之規定就系爭貨物之
    損害對原告負賠償之責，自屬無理。縱認被告華泓公司及華岡公司須依民法總則
    施行法第十五條之規定就系爭貨物負賠償之責，然原告係於九十一年五月間委託
    Ｗａｇｏｎ公司運送系爭貨物，則原告未依海商法第五十六條第二項及民法第六
    百二十三條第一項之規定於一年內向Ｗａｇｏｎ公司請求系爭貨損之賠償，原告
    對Ｗａｇｏｎ公司之請求權自已罹於時效而不得主張，且此自為被告華泓公司及
    華岡公司所得援引抗辯等語。並聲明如主文所示。
三、兩造不爭執之處：
（一）程序：以中華民國法為本件之準據法。
（二）事實：
    (1)原告持有系爭貨物全套載貨證券，系爭貨物並未運抵約定目的地孟買而係運至
      印度之Ｍｕｌｕｎｄ。
    (2)系爭貨物載貨證券分別於九十一年五月二十日（指1/BOM/SHA-0000000B S/O:2
      6450B；1/BOM/SHA-0000000A S/O:26450之載貨證卷）及同年月二十七日（指
      1/BOM/SHA-0000000B S/O:26481B；1/BOM/SHA-0000000A S/O:26481之載貨證
      券）簽發。
四、得心證之理由：
（一）按「．．．，法定期間為除斥期間，其時間經過時權利即告消滅。此項除斥期
      間有無經過，縱未經當事人主張或抗辯，法院亦應先為調查認定，以為判斷之
      依據。」，最高法院八十五年台上字第一九四一號判例著有明文。是關於原告
      之主張是否已逾法定除斥期間，即應由法院依審理過程中所調查之內容加以判
      斷，應先敘明。
（二）次按「貨物之全部或一部毀損、滅失者，自貨物受領之日或自應受領之日起，
      一年內未起訴者，運送人或船舶所有人解除其責任。」海商法第五十六條第二
      項定有明文，上項規定之一年期間，究竟屬除斥期間或消滅時效期間，本院基
      於以下理由認應屬除斥期間，其詳如下：
  １、我國之海商法乃繼受國際間有效之海牙規則或布魯塞爾議定書所制定，此觀上
      述海商法第五十六條第二項之規定，不論就期間之規定與期間起算之時點，均
      分別與海牙規則第三條第六項第四段（原文如下：with one year after
      delivery of the goods or the date when the goods should have been
      delivered）、布魯塞爾議定書第一條第二項規定（原文如下：within one
      year of their delivery or of the date when they should have been
      delivered）悉相一致，即得知悉，是以，在解釋海商法第五十六條第二項規
      定時，即應參酌上述有效之國際規則，以免囿於傳統之概念法學而為不合時宜
      之解釋，應先敘明。
  ２、次參酌海牙規則第三條第六項第一段規定，該規則規定應起訴時間之起算日，
      自運送人交付貨物全部或一部之日起算，如未為貨物之交付者，則自該貨物應
      為交付之最後一日起算，則我國海商法第五十六條第二項期間之起算時點，若
      於貨物未交付之情況下時，即應自系爭貨物應為交付之最後一日起算。
  ３、另觀諸前述海商法第五十六條第二項之規定及海牙規則、布魯塞爾議定書等相
      關規定，已明白規定期間應起算之時點為「貨物受領之日或自應受領之日」，
      且經參諸並無我國民法時效中斷等相類規定，併參考英美等國關於行使上述規
      則及議定書之權利時，僅承認得以訴訟為之，而不承認有任何情形可以中斷上
      述期間之進行等諸多因素，本院即得歸納出我國海商法第五十六條第二項之期
      間規定，其性質應屬我國法制所承認之除斥期間而非時效期間。又觀諸前述「
      解除其責任」之明文，並未限制運送人或船舶所有人僅解除其基於運送契約所
      應負之責任，是以，解釋上即應認運送人所應負之全部責任（包含其應負之侵
      權行為責任，因債務不履行所應負返還運費之責任等等），均因期間經過而消
      滅。
（三）另關於託運貨物未依約定送達時前述除斥期間應如何起算部分，海商法第五十
      六條第二項僅規定「自應受領之日起」，而所謂「應受領之日」應如何認定，
      並未見明定，惟查：經參考印度最高法院之判例American Export Isbrandtsen
      v. Joe Lopez [1976] ETL 665.及美國法院之判例Tex. Corp. v. Comp. Mar.
      Des Chargeurs Reunis 1972 AMC 2626 (S.D. N.Y. 1971).《以上見Marine
      Cargo Claims,William Tetley,3ed,P. 673》對貨物錯運至目的地以外之港口
      時，一年期間應自負責運送之船舶離開貨物卸載港（指目的地港以外之港口）
      時起算之見解，認本件除期間之計算亦應自系爭船舶離開貨物卸載港之日起算
      ，以免前述海牙規則及布魯塞爾議定書所規定一年除斥期間因貨物未運抵目的
      地無法起算，而無法達到規定一年除斥期間之目的，並可避免造成當事人間權
      利義務長時間不安定之危險。原告雖主張其關於系爭貨物權利之期間應自其催
      告並依法解約後或損害實際發生時始起算，惟與外國判決先例相左，且與海商
      法第五十六條第二項規定之目的不符，尚不可採。
（四）經查：系爭貨物依通常之運送，所須之運送時間約為二十五日等情，業據被告
      提出航程表二份（見卷內第二一二頁至第二一五頁）在卷可資佐證，經參考原
      告所提之信函二份（見卷內第二十頁至第第二三頁）中已自承自九十一年五月
      間（原文為As discussion going on from MAY,2002）起已知悉系爭貨物錯運
      至印度之Ｍｕｌｕｎｄ，該錯運至Ｍｕｌｕｎｄ所須之時間應少於實際送達至
      孟買之時間（否則不會自九十一年五月間即與運送人討論錯運之事宜）等情，
      即堪推認載運系爭貨物之船舶至遲應分別於九十一年六月十四日（同年五月二
      十日載貨證券簽發日加計二十五日所得）及同年六月二十一日（同年五月二十
      七日載貨證券簽發日加計二十五日所得）即已離開Ｍｕｌｕｎｄ，而應分別自
      是時起算一年之除斥期間。是以，原告至遲應分別於九十二年六月十四日及同
      年月二十一日前向實際負責運送系爭貨物之運送人起訴請求。若逾上開期間，
      原告就系爭貨物所享有之權利（包括原告請求返還之運費部分）即因逾除斥期
      間而消滅。
（五）次以，原告雖以系爭載貨證券、被告所簽發之收據（見卷內第十頁至第十九頁
      ）各二份，主張與被告間成立運送或承攬運送之契約云云，惟查：系爭載貨證
      券上所載簽發人及運送人（as carrier）為Ｗａｇｏｎ公司並非被告等情，既
      有系爭載貨證券（見卷內第十頁、第十二頁、第十五頁、第十七頁）在卷可資
      佐證；而Ｗａｇｏｎ公司為獨立之公司，與被告非同一公司等情，亦有交通部
      基隆港務局九十二年八月二十八日基港監字第0920016811號函一份（見卷內第
      八七頁）在卷可資佐證，準此，即堪認受託運送系爭貨物之運送人應為Ｗａｇ
      ｏｎ公司而非被告。至於原告所持有前述由被告出具之收據二紙，其上亦明白
      載明係基於代理之旨所出具（見卷內第十四頁及第十九頁摘要中代理S.S.之記
      載），原告自難僅憑上述收據即認其已與被告就系爭貨物之運送成立運送或承
      攬運送契約。另外，即便系爭載貨證券簽發地與運費收取地均在台灣，亦無足
      以推翻Ｗａｇｏｎ公司得以授予代理權之方式由其在台灣之代理人代其與原告
      成立系爭運送契約之可能，就運送契約之相對性及合法代理行為應由授予代理
      權之本人負責之原則而言，應受系爭運送契約拘束之當事人，應僅有Ｗａｇｏ
      ｎ公司，而不及於被告，是原告主張其已與被告成立運送或承攬運送契約云云
      ，尚屬無據，而不足採。又兩造既無運送契約或承攬運送契約關係，原告自不
      得以民法債務不履行之規定為本件之請求權基礎，應併敘明。
（六）承上，原告於知悉Ｗａｇｏｎ公司與被告非同一公司後，雖於九十二年十一月
      二十四日具狀追加Ｗａｇｏｎ公司為被告，然查：原告雖曾於除斥期間內提起
      本訴，惟被告並未與原告有任何運送契約或承攬運送契約關係既如前述，則原
      告本件起訴並不發生中斷期間之效力，原告就系爭貨物所有之權利，應分別自
      九十二年六月十五日及同年月二十二日起因逾除斥期間而消滅，乃原告遲至九
      十二年十一月二十四始主張追加實際負責運送之Ｗａｇｏｎ公司，原告之追加
      已因其已喪失系爭貨物之權利而無實益；此外，原告於本院命補正Ｗａｇｏｎ
      公司之真正地址（見卷內第二二六頁）後，復無法提供Ｗａｇｏｎ公司可合法
      之程式（指無法補正追加被告之應受送達地址）而應予駁回。
（七）原告雖另以若認原告與被告間未有運送契約，然被告既為實際運送人Ｗａｇｏ
      ｎ公司之代理人，依民法總則施行法第十五條及民法第二百七十六條第一項之
      規定，被告自須就原告所受貨損與Ｗａｇｏｎ公司負連帶賠償之責云云，但查
      ：我國海商法第五十六條第二項之規定為除斥期間，原告就系爭貨物所有之權
      利已因其逾期未向實際應負責之運送人Ｗａｇｏｎ公司提起而消滅等情，已如
      前所述，茲原告就系爭貨物之權利既已消滅，被告無須依民法總則施行法第十
      五條及民法第二百七十六條第一項負責，亦甚明確，原告上述主張亦不足採。
（八）綜上所述，原告就系爭貨物所有之權利已因未及時向實際運送人起訴而消滅，
      及被告未與原告成立運送契約或承攬運送契約等，均堪認定，從而，原告不論
      依民法債務不履行或海商法之規定為本件貨物損害及運費損失之請求，俱因其
      權利已消滅或未與被告有契約關係而無理由，應予駁回，又原告之訴既經駁回
      ，則其假執行之聲請即失所依附，應併駁回。
六、訴訟費用負擔之依據：民事訴訟法第七十八條。
中　　　華　　　民　　　國　　九十三　　年　　　七　　　月　　二十七　　日
                                  民事第六庭  法  官    詹駿鴻
正本係照原本作成
如對本判決上訴，須於判決送達後廿日內向本院提出上訴狀
中　　　華　　　民　　　國　　九十三　　年　　　七　　　月　　二十七　　日
                                              書記官    官碧玲
